臺灣士林地方法院刑事判決　　　　　　　96年度易字第1169號
公　訴　人　臺灣士林地方法院檢察署檢察官
被　　　告　甲○○
選任辯護人　趙培宏律師
上列被告因侵占案件，經檢察官提起公訴（95年度調偵字第260
號），本院判決如下：
    主  文
甲○○無罪。
    理  由
一、公訴意旨略以：被告甲○○係臺北市○○區○○路35號1 樓
    「松匠古董店」之負責人，與被害人乙○○因經營古董生意
    相識。乙○○於民國91年2 月初，因資金需求，以古董「唐
    朝石刻佛頭像」及「15世紀西洋牙雕耶穌像」，分別向甲○○質押借款新臺幣（下同）50萬元、30萬元。詎甲○○竟意
    圖為自己不法之所有，於91年2 月後之某日，將其保管置放
    於上址「松匠古董店」之上開質押古董，變易持有為所有而
    侵占入己，嗣於94年間，因乙○○多次向甲○○詢問上開古
    董之下落未果，始報警查悉上情，因認被告係涉犯刑法第33
    5 條第1 項之侵占罪嫌云云。
二、按犯罪事實應依證據認定之，無證據不得認定犯罪事實。再
    不能證明被告犯罪者，應諭知無罪之判決，刑事訴訟法第15
    4 條第2 項、第301 條第1 項分別定有明文。又事實之認定
    ，應憑證據，如未能發現相當證據，或證據不足以證明，自
    不能以推測或擬制之方法，以為裁判基礎。另認定不利於被
    告之事實，須依積極證據，苟積極證據不足為不利於被告事
    實之認定時，即應為有利於被告之認定，更不必有何有利之
    證據。而刑事訴訟法第161 條已於91年2 月8 日修正公布，
    其第1 項規定：檢察官就被告犯罪事實，應負舉證責任，並
    指出證明之方法。因此，檢察官對於起訴之犯罪事實，應負
    提出證據及說服之實質舉證責任。倘其所提出之證據，不足
    為被告有罪之積極證明，或其指出證明之方法，無從說服法
    院以形成被告有罪之心證，基於無罪推定之原則，自應為被
    告無罪判決之諭知。又告訴人之告訴，係以使被告受刑事訴
    追為目的，是其陳述是否與事實相符，仍應調查其他證據以
    資審認（最高法院30年度上字第816 號、40年度臺上字第86
    號、52年度臺上字第1300號、76年度臺上字第4986號、92年
    度臺上字第128 號判例意旨參照）。復按刑法上之侵占罪，
    須持有人變易其原來之持有意思而為不法所有之意思，始能
    成立，如僅將持有物延不交還，或有其他原因致一時未能交
    還，既缺乏主觀要件，即難遽以該罪相繩，最高法院68年台
    上字第3146號著有判例，可資參照。
三、本件公訴人認被告甲○○涉有前揭侵占犯行，無非係以被告
    甲○○於偵查中供述其將告訴人乙○○持向其質押借款之擔
    保品「唐朝石刻佛頭像」、「15世紀西洋牙雕耶穌像」古董
    ，於不詳時間持向不詳之人質押借款，且無法交代上開物品
    去向等情及告訴人乙○○之指訴及卷附質借證明、臺灣士林
    地方法院檢察署檢察官95年11月3日勘驗筆錄、相片20張等
    為其論據。訊據被告甲○○固不否認告訴人乙○○於91年2
    月初以古董「唐朝石刻佛頭像」及「15世紀西洋牙雕耶穌像
    」，分別向其質押借款50萬元、30萬元，嗣復將告訴人所交
    付之擔保物「唐朝石刻佛頭像」、「15世紀西洋牙雕耶穌像
    」轉質予甘姓友人之事實，惟堅決否認有何侵占犯行，辯稱
    ：告訴人以上開古董向被告質押借款時，雙方曾口頭約定告
    訴人於一年到期後未贖回質物，伊得逕予處分，伊事後雖將
    質物予以處分或轉質他人，係經告訴人同意，且告訴人借款
    後並未依約給付利息，又不出面處理債務，亦未曾向伊表明
    願付款贖回上開古董，伊因資金需求而將該古董轉質他人，
    ，並無侵占之犯罪意思等語。
四、經查：
  (一)按檢察官代表國家提起公訴，依檢察一體原則，到庭實行公
    訴之檢察官（下稱公訴檢察官）如發現起訴書認事用法有明
    顯錯誤，固得本於自己確信之法律見解，於論告時變更起訴
    之法條，或另為其他適當之主張。本件起訴書犯罪事實欄原
    記載：「甲○○竟意圖為自己不法之所有，於91年2 月後之
    某日，將其保管置放於上址松匠古董店之上開質押古董，變
    易持有為所有而侵占入己，並持向年籍不詳之甘姓之人質押
    借款」，嗣到庭實行公訴之檢察官於本院96年10月4 日審判
    期日時當庭更正起訴事實為：「甲○○竟意圖為自己不法之
    所有，於91年2 月後之某日，將其保管置放於上址松匠古董
    店之上開質押古董，變易持有為所有而侵占入己」，並刪除
    「並持向年籍不詳之甘姓之人質押借款」之事實（見本院同
    日審判筆錄第2 頁），先予敘明。
  (二)告訴人乙○○於91年2 月7 日，向被告借款50萬元、30萬元
    ，並提供其所有之「唐朝石刻佛頭像」及「15世紀西洋牙雕
    耶穌像」古董作為前開債務之擔保品，雙方並簽訂質借證明
    書2 份等情，業據被告供認屬實，核與證人即告訴人乙○○
    於警偵訊及本院審理時證述情節相符，並有質借證明1 份在
    卷可參（見94年度偵字第9717號卷第32頁），被告基於質權
    人之地位而合法取得前開古董之占有，固堪認為事實。
  (三)被告雖辯稱：告訴人向其借款時，雙方有約定清償期為一年
    云云，然此為證人即告訴人乙○○否認，並證稱雙方未明確
    約定清償期限，伊想有錢就會來贖等語（見本院96年10月4
    日審判筆錄第9 頁），且依雙方所訂之前開質借證明（質物
    為「唐朝石刻佛頭像」）記載：「資以唐石刻佛頭像一件向
    甲○○先生質借新台幣50萬元正，月息以3 ﹪計算，已先扣
    ，無誤。貨主：乙○○。保管人：甲○○。中華民國91年2
    月7 日」，顯見本件借款雙方應未約定清償期限無誤，參以
    上開質借證明就借款之金額、時間、利息、擔保物等細節已
    一一詳載，被告與告訴人若確實有約定債權之清償期為一年
    ，就此等契約重要約定事項，豈會故意隱匿未為記明，致雙
    方債權債務再衍紛爭，亦顯與常情未合，被告上開辯解，尚
    難遽以採信。雖證人丁○○到庭證稱：有說錢要借1 年，就
    是這2 件如一年沒有贖回，公司可以負責買賣云云（見本院
    96年10月4 日審判筆錄第14頁），但證人丁○○本身並未目
    睹被告與告訴人借款質押之經過，有關質借之內容均係事後
    來自被告、告訴人之傳述乙節，亦據證人丁○○證述在卷（
    見本院同日審判筆錄第15頁），則其前開證言亦不足遽信，
    不得採為有利被告之認定。
  (四)另告訴人雖於本院審理時證稱：雙方約定係以「描金的觀音
    」、「歐豪年的猴子」2 幅畫抵付係爭質物借款之利息云云
    （見本院96年10月4 日審判筆錄第5 頁）。然有關抵付利息
    之畫究竟為何者？其先稱是2 幅（見本院96年8 月30日準備
    程序筆錄第6 頁）；又稱：我本想用「描金的觀音」這幅抵
    付，但被告說他比較喜歡「歐豪年的猴子」這幅，我說沒關
    係，二件挑一件等語（見同日審判筆錄第8 頁）；又改稱：
    「描金的觀音」當作利息來付3 件的利息，三件借款合計12
    0 萬元，1 個月利息加起來36000 元等語（見同日審判筆錄
    第9 頁），前後證述已見歧異；且依告訴人所提出之91年2
    月8 日與被告簽訂之買賣契約附件、收據記載，「描金的觀
    音」、「歐豪年的猴子」2 幅畫均為本件買賣契約之標的，
    並有買賣契約書、收據各1 紙存卷可查（見偵查卷第30、33
    頁），倘告訴人所稱用以抵付利息之上開2 幅畫為真實，何
    以告訴人用以抵付利息之上開2 幅畫，事後竟又於91年2 月
    8 日出售給被告？顯與常情相違。再告訴人所證稱「描金的
    觀音」當作利息來付3 件的利息，三件借款合計120 萬元，
    1 個月利息加起來36000 元等語（見同上筆錄），亦與核算
    結果，三件借款120 萬元1 個月之利息應為30,000元不同（
    300,000 ×3 ﹪＋500,000 ×3 ﹪＋400,000 ×1.5 ﹪＝30
    ,000），參以告訴人對於利息應如何計算？如何扣底？期限
    為何？皆無法說明翔實，所述不僅前後不一，又與前開卷內
    證據相悖，已難信為真實。堪認被告辯稱告訴人為本件借款
    時，已先從借款金額中預扣第一期利息，並無以上開2 幅畫
    扣底利息等情，較與事實相符，可以採信。
  (五)告訴人於91年2 月初以古董「唐朝石刻佛頭像」及「15世紀
    西洋牙雕耶穌像」，向甲○○質押借款新臺幣50萬元、30萬
    元後，除已預扣之第1 期利息外，並未依約給付利息，期間
    亦無要求清償借款取回質物，丁○○曾多次撥打電話聯絡告
    訴人處理此項債務，但告訴人迄今仍為未清償借款、給付利
    息之事實，已據被告供述明確，並經證人丁○○於本院審理
    時證述屬實（見本院審判筆錄第15頁），況且告訴人亦不否
    認就係爭借款，除以畫抵付利息外，並未再給付告訴人利息
    等語（見本院審判筆錄第10頁），足見被告辯稱告訴人現仍
    積欠其借款、質借利息未清償等情應堪信為真實。
  (六)至於告訴人固指證：其曾多次去被告經營店內，並有找到朋
    友丙○○喜歡前開古董，有準備現金要贖回云云（見本院卷
    96年10月4 日審判筆錄第10頁）。惟證人丙○○到庭證稱：
    有陪告訴人去過被告之店內2 、3 次，最後1 次是94年才見
    到被告，告訴人說有古董在被告店裡，只想去看一看，沒有
    打算要買什麼東西，也沒有和告訴人談到價錢等語（見本院
    96年11月1 日審判筆錄第8-10頁），是告訴人指稱至被告店
    內多次有準備現金要贖回前開質押之古董乙節顯非實情。又
    證人丙○○雖證稱第一次去被告店內的時間約為91年3 、4
    月間，隔數月有再去，但均未看見告訴所質押之係爭古董等
    語（見本院96年11月1 日審判筆錄第8 、10頁），然又與告
    訴人指證：質押借款後約半年左右，有帶客人去被告店裡看
    ，有看到「唐朝石刻佛頭像」及「15世紀西洋牙雕耶穌像」
    古董（見本院96年10月4 日審判筆錄第5 頁）等情節互核相
    左，證人丙○○前開證述應係受時間久遠記憶模糊所致，所
    為證述之真實性、正確性，亦堪置疑。
  (七)次按持有他人之物，意圖不法所有而擅自處分者，固應構成
    侵占罪，若其處分為法所認許，即無犯罪可言。上訴人以關
    稅票向某銀行抵押，訂立透支契約，其性質係設定權利質權
    ，依民法第901 條、第891 條之規定，質權人於質權存續中
    ，本得以自己之責任將質物轉質於第三人。被告以某銀行常
    務董事之資格，將上訴人出質於該行之關稅票轉質於其他銀
    行，以資週轉，尚難謂係業務上之侵占行為（最高法院24年
    上字第3630號判例意旨參照）。又查被告甲○○固曾於偵查
    中供稱：告訴人乙○○所質押之古董「唐朝石刻佛頭像」、
    「15世紀西洋牙雕耶穌像」，已於不詳時間持向甘姓金主質
    押借款等情（見95年度調偵字第260 號卷第7 頁），然依前
    開條文、判例意旨所示，被告基於質權人之地位，將告訴人
    所交付之前開質物（古董）轉質於第三人，以資週轉，尚非
    法所不許。況刑法侵占罪之「易持有為所有」，係指基於合
    法原因取得動產之占有，在占有持續中，就標的物訂立在民
    事關係會發生所有權變動之契約或為處分行為，如買賣、贈
    與、基於移轉動產所有權之動產交付等，如僅有占有之移轉
    ，而未發生所有權變動者，如租賃、借貸、寄託、設定質權
    或遭人留置，因持有人並無移轉所有權之意思，且在法律上
    仍保有取回動產之權限，尚難認係易持有為所有之侵占行為
    。
  (八)又告訴人既積欠被告借款、利息未清償，已如前述，被告因
    見告訴人遲遲未拿款來取贖前開古董，乃將前開質物持向他
    人抵償債務，其變賣質物，縱程序上有瑕疵，於民事關係並
    非合法，亦僅屬民事糾紛。況被告果有侵占該古董之意，亦
    無庸於92年2 月初取得上開古董後，迨告訴人積欠利息、借
    款多年後方變賣處分。從而，能否謂被告將前開古董加以變
    賣、抵償時，即具有不法所有之意圖應構成侵占罪，顯有疑
    問。
  (九)綜上所述，被告雖有將告訴人質押之上開古董抵償債務之情
    事，充其量僅是未依法律規定行使質權、拍賣質物，至多僅
    屬民事糾紛之問題，核與前述侵占罪之構成要件有間。既然
    不能證明被告係基於不法所有意圖而侵占系爭古董，此外，
    本院又查無其他積極證據證明被告有何公訴意旨所指犯行，
    揆諸前開說明，既然不能證明被告犯罪，揆諸首揭說明，應
    諭知被告無罪之判決。
四、檢察官據告訴人請求當庭聲請本院併辦意旨略以：被告甲○○於91年初，意圖為自己不法之所有，藉告訴人乙○○將其
    友人劉秀美所有之古董「明朝木雕彩繪觀音坐像」，交付被
    告之妻陳麗英（由檢察官另案偵查）而委託暫置放於被告上
    址「松匠古董店」內保管之機會，於不詳時間，在上址「松
    匠古董店」，將上開古董變易持有為所有侵占入己，並持向
    姓名年籍不詳之蔡姓金主質押借款，因認被告前揭所為，亦
    涉犯刑法第335 條第1 項之侵占罪嫌，且與原起訴之侵占事
    實有連續犯裁判上一罪關係云云，聲請本院一併審理（見本
    院96年11月1 日審判筆錄第2 、3 頁）。
五、按刑事訴訟之審判，係採彈劾主義，亦即不告不理原則，法
    院對於被告之行為，應受審判之對象（範圍），乃指起訴書
    （或自訴狀）所記載之被告「犯罪事實」而言。檢察官就（
    刑法修正前之）牽連犯、想像競合犯之一部事實起訴者，依
    刑事訴訟法第267 條之規定，其效力固及於全部，然檢察官
    起訴之事實經法院審理結果應為無罪、免訴、不受理之判決
    ，即與未經起訴之其他事實並不發生牽連犯、想像競合犯之
    關係，自無犯罪事實一部與全部關係之可言（最高法院70年
    度台上字第781 號判例意旨參照）。經查本案起訴部分，既
    經本院諭知無罪，則被告上揭行為，是否另構成侵占犯行，
    既與起訴事實不發生裁判上一罪不可分關係，當非本院所得
    審理之範圍，應由檢察官另行偵辦，併此敘明。
據上論斷，應依刑事訴訟法第301 條第1項，判決如主文。
本案經檢察官洪三到庭執行職務。
中　　華　　民　　國　　96　　年　　11　　月　　23　　日
                  刑事第七庭審判長法　官  王俊雄
                                  法　官  周群翔
                                  法　官  汪梅芬
以上正本證明與原本無異。
如不服本判決，應於判決送達後10日內，向本院提出上訴狀。
                                  書記官  張馨尹
中　　華　　民　　國　　96　　年　　11　　月　　23　　日
